ACORDAO-COMPLETO-2379373

ACÓRDÃO 7300/2020 ATA 22/2020 - PRIMEIRA CÂMARA

VISTOS, relatados e discutidos estes autos de Tomada de Contas Especial (TCE) instaurada pela Superintendência Regional do Distrito Federal e Entorno - SR (28) do Instituto Nacional de Colonização e Reforma Agrária (Incra) , em desfavor do Sr. Edeijavá Rodrigues Lira e da Fundação Universitária de Brasília - Fubra (atual Fundação de Gestão e Inovação - FGI) , em razão da inexecução parcial do objeto do Convênio CRT/DE/08.000/2001 (SIAFI 430.315) , celebrado entre a Fubra e o Incra, com a interveniência da Fundação Universidade de Brasília - FUB, que teve por objeto "alfabetizar e escolarizar 1.100 jovens e adultos trabalhadores rurais, em projetos de assentamento do Incra no Distrito Federal e Entorno",
ACORDAM os Ministros do Tribunal de Contas da União, reunidos em sessão de 1ª Câmara, ante as razões expostas pelo Relator, em:
9.1. julgar, com fundamento nos arts. 1º, inciso I, 16, inciso III, alínea "c", e § 2º, da Lei 8.443/1992 c/c os arts. 19 e 23, inciso III, da mesma Lei, e com arts. 1º, inciso I, 209, inciso III, e § 5º, 210 e 214, inciso III, do Regimento Interno do TCU, irregulares as contas do Sr. Edeijavá Rodrigues Lira (CPF XXX.353.601-XX) , ex-diretor da Fundação Universitária de Brasília - Fubra, e condená-lo, em solidariedade com a Fundação Universidade de Brasília - FUB (sucessora da extinta Fundação de Gestão e Inovação FGI/Fubra - CNPJ 00.038.174/0001-43) , ao pagamento das quantias a seguir especificadas, limitadas, no caso da FUB, ao montante que porventura venha a receber, na condição de sucessora, após liquidação dos bens da Fundação de Gestão e Inovação (CNPJ 03.151.583/0001-40) , com a fixação do prazo de quinze dias, a contar das notificações, para comprovarem, perante o Tribunal (art. 214, inciso III, alínea "a", do Regimento Interno) , o recolhimento da dívida aos cofres do Incra, atualizadas monetariamente e acrescidas dos juros de mora, calculados a partir das datas discriminadas, até a data do recolhimento, na forma prevista na legislação em vigor:
	VALOR ORIGINAL (R$) 
	DATA DA OCORRÊNCIA

	136.796,00
	27/3/2002

	193.815,00
	15/05/2002

	14.415,00
	2/10/2002

	11.770,00
	2/10/2002

9.2. autorizar, desde logo, a cobrança judicial das dívidas, nos termos do art. 28, inciso II, da Lei 8.443, de 1992, caso não atendidas as notificações; 
9.3. encaminhar cópia desta deliberação à Procuradoria da República no Distrito Federal; e
9.4. dar ciência deste Acórdão à Superintendência Regional do Incra no Distrito Federal e Entorno - SR (28) DFE e aos responsáveis.

Tomada de Contas Especial (TCE) instaurada em razão da inexecução parcial do objeto de Convênio com a interveniência da Fundação Universidade de Brasília - FUB, que teve por objeto alfabetizar e escolarizar 1.100 jovens e adultos trabalhadores rurais, em projetos de assentamento do Incra no Distrito Federal e Entorno

Primeira Câmara

Instituto Nacional de Colonização e Reforma Agrária (Incra).

3. Responsáveis: Edeijavá Rodrigues Lira (XXX.353.601-XX); Fundação Universidade de Brasília (00.038.174/0001-43); Fundação de Gestão e Inovação (03.151.583/0001-40).

13.1. Ministros presentes: Walton Alencar Rodrigues (Presidente), Benjamin Zymler e Bruno Dantas.
13.2. Ministro-Substituto convocado: Augusto Sherman Cavalcanti (Relator).
13.3. Ministro-Substituto presente: Weder de Oliveira.

ACORDAO-COMPLETO-2530119

Acórdão 2042/2022 - Primeira Câmara

ACORDAO-COMPLETO-2435299

Acórdão de Relação 11697/2020 - Primeira Câmara

Acórdão de Relação

AUGUSTO SHERMAN

Adoto, como relatório, excerto da instrução elaborada por Auditor Federal lotado na SecexAgroAmbiental (peça 43) , anuída pelos dirigentes da unidade (peças 44-45) e pelo MP/TCU (peça 46) : 
"INTRODUÇÃO
1. 	Cuidam os autos de Tomada de Contas Especial (TCE) instaurada pela Superintendência Regional do Distrito Federal e Entorno - SR (28) DFE do Instituto Nacional de Colonização e Reforma Agrária - Incra, em desfavor do Sr. Edeijavá Rodrigues Lira e da Fundação Universitária de Brasília - Fubra (atual Fundação de Gestão e Inovação) , em razão da inexecução parcial do objeto do Convênio CRT/DE/08.000/2001 (SIAFI 430.315) , celebrado entre a Fubra e o Incra, com a interveniência da Fundação Univerdade de Brasília - FUB, que teve por objeto 'alfabetizar e escolarizar 1.100 jovens e adultos trabalhadores rurais, em projetos de assentamento do Incra no Distrito Federal e Entorno, conforme consta do Projeto 'Terra, Educação e Cidadania' aprovado pela Coordenação Nacional do Programa Nacional de Educação na Reforma Agrária - Pronera', conforme instrumento contratual (peça 1, p. 139-153) e Plano de Trabalho (peça 1, p. 155-173) .
2. 	A instauração da presente TCE foi materializada pela inexecução parcial do objeto do convênio, caracterizada pela não comprovação dos alunos certificados, uma vez que a meta proposta inicial do convênio era de atender 1.110 educandos, porém, de acordo com visita in loco apenas 208 (duzentos e oito) educandos finalizaram as atividades pedagógicas, sendo 38 (trinta e oito) na alfabetização e 170 (cento e setenta) na escolarização, tendo sido apurado dano ao erário no valor de R$ 356.800,00, equivalente ao percentual de 81,09% do total de recursos repassados à entidade (peça 1, p. 52) .
HISTÓRICO
3. 	Conforme disposto na Cláusula Sexta do Termo de Convênio (peça 1, p. 147) , foram previstos R$ 474.363,00 para a execução do objeto, dos quais R$ 440.000,00 seriam repassados pelo concedente e R$ 34.363,00 corresponderiam à contrapartida.
4. 	Os recursos federais foram transferidos mediante as seguintes ordens bancárias (peça 4, p. 102) :
	Número
	Data
	Valor (R$) 

	2002OB000538
	27/3/2002
	220.000,00

	2002OB000122
	15/5/2002
	193.815,00

	2002OB002378
	2/10/2002
	14.415,00

	2002OB002379
	2/10/2002
	11.770,00

	TOTAL
		440.000,00

5. 	O ajuste possui vigência inicial prevista para o período de 28/12/2001 a 25/2/2003, tendo sido prorrogado pelo terceiro termo aditivo para 25/8/2003 (peça 1, 199-201) , com prazo final para apresentação da prestação de contas final até 24/10/2003, conforme Cláusula Oitava (peça 1, p. 147) .
6. 	No Relatório do Tomador de Contas 2/2015 (peça 1, p. 34-60) , no qual os fatos estão circunstanciados, restou caracterizada a responsabilidade solidária do Sr. Edeijavá Rodrigues Lira e da Fundação Universitária de Brasília - Fubra (atual Fundação de Gestão e Inovação) em razão da inexecução parcial do objeto do Convênio em comento, apurando-se como prejuízo o valor original de R$ 356.800,00. 
7. 	O Relatório de Auditoria 746/2016 do Controle Interno (peça 4, p. 104-107) retrata as questões relatadas no Relatório do Tomador de Contas, responsabilizando solidariamente os responsáveis acima citados pela quantia mencionada. O Certificado de Auditoria e o Parecer do Dirigente do Órgão de Controle Interno concluem pela IRREGULARIDADE das contas (peça 4, p. 108-109) . O Pronunciamento Ministerial atesta ter tomado ciência das conclusões contidas no Relatório e Certificado de Auditoria, bem como no Parecer da Secretaria Federal de Controle Interno da CGU/PR (peça 4, p. 112) .
8. 	Na instrução contida na peça 5, foi proposta a citação solidária dos responsáveis Sr. Edeijavá Rodrigues Lira e Fundação Universitária de Brasília - Fubra, que foram promovidas mediante os ofícios 102 e 103/2017-TCU/SecexAmbiental, de 4/5/2017 (peças 8 e 9) . 
9. 	O ofício encaminhado à FGI (antiga Fubra) foi devolvido com o motivo 'MUDOU-SE' (peça 11) . Diante da falta de resposta, foi realizada pesquisa de endereço da Entidade e expedidos os Ofícios 155 e 157/2017-TCU/SecexAmbiental (peças 24 e 25) , desta vez no endereço da Fundação de Gestão e Inovação - FGI e do seu representante legal, Sr. Paulo Celso dos Reis Gomes, respectivamente, sendo que o ofício que utilizou o endereço da entidade foi devolvido com o motivo 'DESCONHECIDO' (peça 28) . 
10.	O responsável Sr. Edeijavá Rodrigues Lira apresentou suas alegações de defesa conforme expediente contido na peça 29. O Sr. Paulo Celso dos Reis Gomes, citado como representante legal da FGI, apresentou respostas ao ofício, em nome próprio, conforme peças 31 a 34.
11. 	Do exame perfunctório das respostas encaminhadas, verificou-se que, conforme sentença prolatada nos autos do Processo 2011.01.1.197166-8 (peça 35) , a FGI/Fubra foi extinta em 2/2/2015 e o seu patrimônio passou à Fundação Universidade de Brasília - FUB, de modo que tal fundação seria responsável, no limite dos haveres que lhe forem transferidos da extinta Fubra, solidariamente com o Sr. Edeijavá Rodrigues Lira. Nesse contexto, foi proposta a citação da FUB, nos mesmos termos das citações já realizadas (peça 36) . A Unidade Técnica concordou com a proposta efetuada (peças 37 e 38) .
EXAME TÉCNICO
12. 	Em cumprimento ao Pronunciamento da Unidade Técnica (peça 38) , foi promovida a citação dirigida à Fundação Universidade de Brasília (FUB) , Ofício 0199/2018-TCU/SecexAmbiental, de 1/8/2018 (peça 39) . 
Da defesa apresentada pelo Sr. Paulo Celso dos Reis Gomes 
13. 	O Sr. Paulo Celso dos Reis Gomes, citado como representante legal da FGI, antiga Fubra, tomou ciência do ofício que lhe foi remetido, conforme documento constante da peça 26,  tendo apresentado, em nome próprio, respostas ao ofício conforme documentação integrante das peças 31 a 34.
14. 	A defesa, em seus arrazoados, não apresenta quaisquer informações acerca das irregularidades acima apuradas no bojo do Convênio CRT/DE/08.000/2001. 
15. 	As alegações da defesa limitam-se a fazer um resumo dos fatos consignados no Relatório de Demandas Especiais 00190.014992/2008-28-F, elaborado pela Controladoria Geral da União (CGU) , que trata de auditoria realizada nos recursos federais repassados pela Fundação Universidade de Brasília (FUB) para a Fundação Universitária de Brasília (Fubra) , abrangendo os fatos ocorridos no período de maio de 1999 a outubro de 2008. 
16. 	Nesse relatório (peças 32, p. 14-79, peças 33 e 34) não há informação acerca do convênio em exame. No citado relatório, foram abordados aspectos relacionados ao suposto favorecimento de servidores da UnB ou de pessoas ligadas a eles, quando da aplicação de recursos federais repassados à fundação. 
17. 	Nas alegações de defesa, consta também a notícia (peça 31, p. 10) de que a Fubra foi extinta e o seu patrimônio passou à Fundação Universidade de Brasília (FUB) . 
18. 	Alega, ainda, que a CGU, no Relatório de Demandas Especiais 00190.014992/2008-28-F 13, opinou pela ausência de qualquer responsabilidade do Sr. Paulo Celso dos Reis Gomes nos processos contratados entre a UnB-Fubra-FGI, no período de maio de 1999 a outubro de 2008.  Também informa que esteve na presidência da Fundação de dezembro de 2008 até 10/11/2010, antes do término do seu mandato que seria em 1/1/2011. 
19. 	Requer, por fim (peça 31, p. 12) , que seja reconhecida a ausência de responsabilidade do Sr. Paulo Celso dos Reis Gomes e não lhe seja imputada nenhuma punição, bem como seja solicitada ao Ministério Público do Distrito Federal e dos Territórios (MPDFT) , por meio de sua Promotoria de Justiça de Tutela das Fundações e Entidades de Interesse Social - 1ª PJFEIS, ou à UnB, qualquer outra manifestação acerca dos fatos narrados nestes autos e que seja encaminhado exclusivamente ao procurador Melillo Dinis do Nascimento os atos jurídicos decorrentes destes autos.
Análise
20. 	O Sr. Paulo Celso dos Reis Gomes foi citado como representante legal da FGI, porém, apresentou respostas em nome próprio, como se ele próprio fosse responsável, tendo requerido, inclusive, a declaração de ausência de responsabilidade.
21.	Registre-se que o período de gestão do Sr. Paulo Celso dos Reis Gomes na presidência da Fundação, segundo informado por ele, e constante do Relatório de Demandas Especiais da CGU (peça 32 p. 19) , foi a partir de 18/12/2008, o que ratifica que a aplicação dos recursos especificamente tratados nestes autos não se deu em sua gestão, inexistindo, portanto, qualquer responsabilidade pela prestação de contas do Convênio CRT/DE/08.000/2001, cuja vigência deu-se de 28/12/2001 a 25/8/2003, conforme consta do item 5. Dessa forma, não cabe julgamento de suas contas.
22.	Quanto à FGI/Fubra, entidade da qual o Sr. Paulo Celso dos Reis Gomes foi representante legal, considerando que a mesma foi extinta em 2/2/2015 e o seu patrimônio, após liquidação, deveria passar à Fundação Universidade de Brasília - FUB, conforme sentença prolatada nos autos do Processo 2011.01.1.197166-8 (peça 35) ,  entende-se que a sua responsabilidade deve ser atribuída à FUB, no limite dos haveres que lhe forem transferidos, solidariamente com o presidente da Fubra à época dos fatos, Sr. Edeijavá Rodrigues Lira, responsável pela gestão dos recursos questionados nesta TCE.
Das alegações de defesa do Sr. Edeijavá Rodrigues Lira
23.	O Sr. Edeijavá Rodrigues Lira tomou ciência do ofício que lhe foi remetido, conforme documento constante da peça 10, tendo apresentado, tempestivamente, respostas ao ofício conforme documentação integrante da peça 29.
24. 	O responsável foi citado, solidariamente com a FUB (sucessora da FGI/Fubra) , pelo valor atualizado monetariamente até 7/4/2017, de R$ 928.764,73, correspondente aos valores irregulares apurados no Convênio CRT/DE/08.000/2001. O débito é decorrente da inexecução parcial do objeto do Convênio, tendo em vista a não apresentação de documentos probatórios das despesas realizadas (conforme os itens 10 a 13 do parecer da Unidade Técnica constante da peça 5) .
25.	A defesa, inicialmente, alegou a ilegitimidade passiva ad causum sob o argumento de que não pode figurar no polo passivo deste processo, uma vez que somente assinava os contratos por dever de Ofício, conforme apregoava o Estatuto da entidade, solicitando a exclusão da sua responsabilidade. 
26.	Informou que as executoras dos referidos projetos foram as senhoras Cláudia Valéria de Assis e Dóris Santos Faria, na época indicadas pela Diretoria de Apoio a Projetos Acadêmicos - DPNFUB, sendo responsáveis por firmar e executar o respectivo contrato e convênio com o Incra, e caso tenha ocorrido alguma irregularidade ou ilegalidade, elas seriam as verdadeiras responsáveis. Em seguida, acrescentou que o Tribunal deveria verificar a responsabilização dos gestores do Incra, pois estes seriam os responsáveis pela liberação do recurso financeiro.
27.	Afirmou que desempenhou as suas funções como Diretor-Presidente com a máxima eficácia e eficiência, jamais dando causa a qualquer irregularidade e que, de acordo com o art. 45 do estatuto da Fubra, os membros da Diretoria Executiva não responderiam pelas obrigações da Fubra, desde que lícitos os atos por eles praticados. Acrescentou, ainda, que falta o nexo de causalidade para a sua responsabilização e, não havendo tal requisito, não haveria que se falar em cupabilidade.
28.	Por fim, apresenta pedido de exclusão de seu nome da tomada de contas especial e a inclusão das Senhoras Cláudia Valéria de Assis Dantas e Dóris Santos Faria como executoras do projeto e convênio em questão, bem como a Sra. Silvane Barreto à época Coordenadora do convênio.
Análise
29. 	O Sr. Edeijavá Rodrigues Lira ocupou o cargo de diretor presidente da FGI/Fubra no período de 21/2/2001 a 30/3/2006 (peça 4, p. 72) . Os recursos do convênio objeto desta TCE foram depositados mediante quatro ordens bancárias sendo a primeira paga em 27/3/2002 e última em 2/10/2002 na conta da Fubra (peça 4, p. 102) . Tais recursos foram gastos dentro da vigência do convênio, ou seja, até 25/8/2003. Além disso, foi ele mesmo que celebrou o convênio (assinou o termo) . Verifica-se, portanto, que todos esses fatos ocorreram dentro do período de sua gestão à frente da presidência da Fundação. 
30. 	Segundo as cláusulas segunda, inciso II (peça 1, p.143) e oitava do Termo de Convênio (peça 1, 147) , a prestação de contas dos recursos recebidos se daria mediante apresentação do relatório de cumprimento do objeto e demais elementos descritos no art. 28 da IN/STN/01/1997, dentre eles, relatório de execução físico-financeira, relação de pagamentos, relação dos bens, cópia de extrato da conta bancária específica, conciliação bancária, comprovante de recolhimento dos recursos não aplicados, cópia do ato de adjudicação do objeto da licitação e sua homologação ou justificativa da dispensa. Além disso, as faturas, recibos e notas fiscais e quaisquer outros documentos comprobatórios deveriam conter a identificação do convênio.
31. 	Da análise dos autos, verificou-se que, após algumas tentativas por parte do Incra para regularizar as pendências da prestação de contas parcial e receber a documentação relativa à prestação de contas final, em 20/11/2008, a gestora Carmem Bispo da Silva solicitou esclarecimentos quando ao cumprimento do objeto mediante a relação dos alunos certificados (peça 1, p. 295-297) , o que não foi atendido. Em 2/9/2011, foi proferido Parecer Técnico final (peça 1, p. 305-387) indicando a execução de 18,91% do objeto do convênio, in verbis:
 (...) A meta proposta inicial do convênio era de atender 1.110 educandos, porém, 208 (duzentos e oitenta) educandos finalizaram as atividades pedagógicas, sendo 38 (trinta e oito) na alfabetização e 170 (cento e setenta) na escolarização, assim, a convenente executou fisicamente apenas um percentual de 18,91% da meta, auferindo o valor de 83.200,00 (oitenta e três mil e duzentos reais) de recurso. Restando 892 (oitocentos e noventa e dois) , ou seja, 81,09% de educandos sem atendimento Assim, entendemos que a Fubra - Fundação Universitária de Brasília deverá obrigatoriamente que devolver aos Cofres Públicos da União, corrigidos com juros e correção monetária, os valores correspondentes aos 892 jovens e adultos assentados da Reforma Agrária, que não tiveram o aumento de sua escolaridade efetuada, ou seja, o valor de R$ 356.800,00 (trezentos e cinqüenta e seis mil oitocentos reais) , tendo como memória de cálculo de R$ 400,00 (quatrocentos reais) , por aluno/ano à época x 892 educandos, pelo decumprimento de 81.09% das metas do convênio.
32. 	De acordo com trecho do referido parecer técnico (peça 1, p.377-382) , quanto aos relatórios apresentados pela Universidade Executora/Interveniente, foi verificada divergência entre os dados apresentados nos relatórios finais da Coordenadora Geral e da Coordenadora Pedagógica do curso quanto ao número de educandos matriculados e os que permaneceram até o encerramento do curso. Assim, devido às contradições de informações sobre a quantidade de alunos alfabetizados e escolarizados nos assentamentos, em 2010, foi realizado levantamento in loco com finalidade de quantificar o atingimento do objeto pactuado, tendo sido constatado 38 alunos no processo de alfabetização e 170 no processo de escolarização, in verbis:
Por fim, em 2010, foram realizadas várias viagens pelo Incra com intuito de averiguar a execução deste convênio. No caso da alfabetização foram visitados 23 projetos de assentamento em 13 municípios. Nesta oportunidade, foram entrevistados 21 educandos e 22 educadores. As pessoas entrevistadas declararam que iniciaram o processo de alfabetização 45 educandos e permaneceram em sala de aula até o final do curso 38 educandos. 
No caso do curso de escolarização no 1º e 2º segmento foram visitados 23 projetos de assentamento em 11 municípios. Nesta oportunidade, foram entrevistados 95 educandos e 29 educadores. As pessoas entrevistadas declararam que iniciaram o processo de escolarização 185 educandos e permaneceram em sala de aula até o final do curso 170 educandos. 
Assim, de acordo com as declarações assinadas pelos educandos e pelos educadores à época, freqüentaram as aulas até o encerramento das atividades educativas do projeto aproximadamente 208 educandos integrados nos cursos de alfabetização e escolarização - 1º e 2º Segmento. Desses, foram entrevistados 116 desses educandos. 
Todos os entrevistados informaram que não receberam declaração da universidade do cumprimento da carga horária de alfabetização e escolarização 1º ciclo do 1º Segmento e nem a certificação por nenhuma instituição de ensino, que possuía este tipo de atribuição; os que finalizaram o 2° ciclo do 1° segmento da Escolarização. Apesar de a Coordenadora Pedagógica afirmar em seu relatório que os alunos foram certificados em alfabetização pela própria UNB, que os educandos que cursaram o primeiro ciclo foram matriculados em turmas do PRONERA na continuidade dos trabalhos em outro convênio e os que concluíram o segundo ciclo receberam os seguintes encaminhamentos: os do Pólo de Formosa e Unaí teriam sido matriculados na Rede Pública, alguns teriam feito a prova de supletivo pelo CESAS em Brasília, e cerca de 85 educandos ficaram aguardando a certificação. 
É importante informar que embora a Coordenadora Pedagógica tenha declarado que encaminhou a listagem ao Incra com nomes e documentação dos referidos (as) educandos certificados, esta nunca chegou ao órgão federal, conforme analisado no processo.
33. 	No Parecer Financeiro (peça 2, p. 6-30) , foi elaborada proposta de rejeição das despesas no valor de R$ 368.937,15, sendo o valor de R$ 356.800,00 correspondente ao percentual de 81,09% do montante repassado e R$ 12.137,15 referente aos redimentos de aplicação financeira. 
34. 	Verificou-se que, apesar de o Incra ter empreendido um esforço razoável no sentido de verificar as pendências identificadas nas prestações de contas parciais, notificando por inúmeras vezes a convenente para sanear as impropriedades, as pendências não foram resolvidas. O exame realizado pela concedente no Parecer Técnico final (Peça 1, p. 305-387) e no Parecer Financeiro (Peça 2, p. 6-30) deixou assente que o conjunto probatório da prestação de contas apresentada foi insuficiente para demonstrar a execução física e financeira do objeto do convênio, indicando a execução de apenas 18,91% do objeto do convênio.
35. 	Ao assinar o convênio, o Sr. Edeijavá Rodigues Lira assumiu a responsabilidade pessoal pela observância das disposições do ajuste, incluindo o ônus de comprovar a boa e correta aplicação dos recursos públicos utilizados sob sua gestão, por força do que dispõe o artigo 70, parágrafo único, da Constituição Federal, bem assim o artigo 93 do Decreto-Lei 200/1967 c/c o artigo 66 do Decreto 93.872/1986.
36. 	Desta forma, é obrigação pessoal do gestor demonstrar a correta utilização dos recursos públicos, e da não comprovação decorre a responsabilização pela ocorrência de despesas irregulares ocorridas na vigência do seu mandato. 
37. 	No tocante à afirmação de que assinava os contratos por dever de ofício, em atendimento ao Estatuto da Entidade, e que as verdadeiras responsáveis seriam as Sras. Cláudia Valéria de Assis, Dóris Santos Faria e Silvane Barreto, pode-se afirmar que, da leitura dos autos, não é possível verificar ou deduzir a existência de nenhuma relação trabalhista ou hierárquica entre as indicadas e a Fubra. Também não se verificou nenhum ato de gestão dos recursos assinado por elas, pelo contrário, todos os documentos relativos a atos de gestão estão assinados pelo Sr. Edeijavá Rodrigues Lira.  
38. 	Na condição de Diretor Presidente da entidade, era de se esperar o desempenho de um mandato zeloso, direcionado para a conservação de bens e interesses de terceiros. No caso concreto, como administrador de dinheiro público, seu mandato refere-se a bens e interesses da coletividade e assume o caráter de um encargo, uma obrigação para com a comunidade. 
39. 	Assim, não se pode esperar que o diretor de uma Fundação que assinou um contrato de R$ 474.363,00 para execução de atividades relativas a um convênio com o Poder Público, não saiba como os recursos estariam sendo aplicados, assim como se pode acatar  a alegação de que assinou o contrato apenas por dever de ofício. Não se pode esperar que o gestor de recursos e bens públicos aja com tal falta de diligência em relação aos recursos que se propôs a administrar. 
40.  	Como bem exposto no voto condutor do Acórdão 678/2009-TCU-Plenário, de relatoria do Ministro José Jorge e mediante o qual foi negado provimento a recurso de reconsideração interposto pelo responsável, em situação análoga àquela aqui tratada, a omissão da autoridade ou o silêncio da Administração, quando deva agir ou manifestar-se, gera responsabilidade para o agente omisso, in verbis:
Há que se ressaltar que a administração federal, ao celebrar um convênio, não está simplesmente transferindo recursos para um município, um estado ou uma organização particular. Está, sim, buscando a realização de um específico objetivo de seu interesse. Está dando cumprimento a um dos princípios fundamentais - definidos pelo Decreto-lei n.º 200/1967 - que rege a execução das atividades a seu cargo, qual seja, o da descentralização. 
Por corolário, insere-se no âmbito da competência dos gestores, no caso o ex-Secretário e a ex-Chefe de Departamento, demonstrar a boa e regular aplicação dos recursos que lhe foram confiados, a teor do disposto no art. 70, parágrafo único, da Constituição Federal e no art. 93 do referido Decreto-lei n.º 200/1967, bem como assegurar sua correta utilização, independentemente de eventuais imperfeições na operacionalização do Plano Nacional de Qualificação Profissional - Planfor.' (grifei) 
 (...) 
Sobreleva notar que ao gestor público não é dado o direito de se omitir, pois ele detém o poder-dever de agir. A propósito, vale citar Hely Lopes Meirelles (Direito Administrativo Brasileiro. 25ª Ed. São Paulo. pp. 80, 81, 97 e 98) : 
'A natureza da administração pública é a de um múnus público para quem a exerce, isto é, a de um encargo de defesa, conservação e aprimoramento dos bens, serviços e interesses da coletividade. Como tal, impõe-se ao administrador público a obrigação de cumprir fielmente os preceitos do Direito e da Moral administrativa que regem a sua atuação. Ao ser investido em função ou cargo público, todo agente do poder assume para com a coletividade o compromisso de bem servi-la, porque outro não é o desejo do povo, como legítimo destinatário dos bens, serviços e interesses administrados pelo Estado. 
No desempenho dos encargos administrativos, o agente do Poder Público não tem a liberdade de procurar outro objetivo ou de dar fim diverso do prescrito em lei para a atividade. Não pode, assim, deixar de cumprir os deveres que a lei lhe impõe, nem renunciar a qualquer parcela de poderes e prerrogativas que lhe são conferidos. Isso porque os deveres, poderes e prerrogativas não lhe são outorgados em consideração pessoal, mas sim para serem utilizados em benefício da comunidade administrada. ... 
O poder do administrador público, revestindo ao mesmo tempo o caráter de dever para com a comunidade, é insuscetível de renúncia pelo seu titular. Tal atitude importaria fazer liberalidades com o direito alheio, e o Poder Público não é, nem pode ser, instrumento de cortesias administrativas. 
... Daí porque a omissão da autoridade ou o silêncio da Administração, quando deva agir ou manifestar-se, gera responsabilidade para o agente omisso.' (grifei) 
41. 	Desta forma, não merece prosperar o argumento do Sr. Edeijavá Rodrigues Lira de que praticou os atos relativos ao convênio em tela, firmado com a FUB, por competência estatutária e, utilizar tal argumento para elidir qualquer responsabilidade, pois, ao ser signatário do convênio celebrado, o gestor comprometeu-se a zelar pela aplicação dos recursos repassados. 
42. 	Deve-se destacar que o responsável não comprovou a regular aplicação dos recursos públicos e que não existem nos autos elementos que possibilitem reconhecer a boa-fé do então diretor da FGI/Fubra, visto que concordou em assinar contrato, autorizações de pagamento e prestações de contas, sem que a Fubra ou funcionários dela tivessem, na prática, qualquer relação de administração, execução ou fiscalização das atividades desenvolvidas. 
43.	As alegações de defesa não trouxeram elementos que pudessem sanear as irregularidades atribuídas ao responsável e o débito que lhe fora imputado não foi recolhido. Assim, ante as razões expostas, propõe-se, com fundamento nos arts. 1º, inciso I, 16, inciso III, alínea 'c', e § 2º da Lei 8.443/1992 c/c os arts. 19 e 23, inciso III, da mesma Lei, e com arts. 1º, inciso I, 209, inciso III, e § 5º, 210 e 214, inciso III, do Regimento Interno do TCU, a rejeição das alegações de defesa e o julgamento da irregularidade das contas do Sr. Edeijavá Rodrigues Lira, com a imputação do débito atualizado monetariamente e acrescido de juros de mora. 
Alegações de defesa da Fundação Universidade de Brasília - FUB
44.  	A entidade tomou ciência do ofício que lhe foi remetido, conforme Aviso de Recebimento (peça 40) , tendo apresentado, tempestivamente, suas alegações de defesa, conforme documentação integrante da peça 42.  
45. 	A Fundação Universidade de Brasília (FUB) alega que não pode ser responsabilizada por irregularidades verificadas no Convênio CRT/DE/08.000/2001 (SIAFI 430.315) , celebrado entre a Fubra e o Incra, pois os recursos foram liberados para a Fubra, tendo sido exclusivamente por ela movimentados. Em nenhum momento houve a participação ou recebimento de valores por parte da FUB  (peça 42, p. 2-3) .
46. 	Afirma que o ente da Administração Pública não pode ser responsabilizado por eventual desídia ou má gestão decorrente da atuação de uma entidade privada. Em seguida, aponta ausência de nexo de causalidade entre conduta da FUB (atuação irregular) e o prejuízo verificado no convênio, assim como a falta de fundamento legal para sua responsabilização (peça 42, p. 3) . 
47. 	Alega que a citação realizada reveste-se de punição prematura (em descompasso com decisão judicial proferida no processo nº 2011.01.1.197166-8, da 1ª Vara Cível de Brasília) , desproporcional e ilegal ao condená-la ao pagamento de valores incertos a remanescer da extinta fundação (peça 42, p. 4) .
48. 	Entende que o débito a ser pago pela extinta fundação deve se submeter a procedimento próprio na liquidação, mas não imputado diretamente à FUB, ao passo que informa que é desarrazoada a condenação ao pagamento de valor elevado, a ser compensado com eventual bem remanescente sem liquidez. Sustenta a falta de suporte legal à responsabilização solidária (peça 42, p. 5) . E que eventual condenação da FUB acabaria gerando um indevido e grave dano aos cofres públicos (peça 42, p. 6) .
49.	Por fim, requer que as alegações de defesa sejam conhecidas e acolhidas, reconhecendo ser indevida a responsabilização da FUB e a imposição de solidariedade no pagamento dos valores devidos.
Análise
50.	Inicialmente, vale destacar que a comprovação da boa e regular aplicação de recursos públicos transferidos mediante convênio e outros instrumentos congêneres evidencia-se mediante a execução física e a execução financeira da avença, acompanhada do nexo de causalidade entre uma e outra. 
51. 	O convênio foi celebrado pela Fubra com a interveniência da FUB, com responsabilidades de ambas no instrumento de convênio, o que indicaria que ambas seriam responsáveis solidárias pelos recursos recebidos. Ocorre que, de acordo com as cláusulas sexta, sétima e oitava do convênio (peça 1, p. 69) , verificou-se que os recursos foram liberados para a Fubra, movimentados exclusivamente pela Fubra, além de ser dela a obrigação da prestação de contas final. A FUB seria responsável apenas pela contrapartida, que, conforme item 10.1.1 do parecer financeiro (peça 2, p. 22) foi aplicada corretamente. 
52.  	Ao verificar dano ao erário decorrente de ato de gestão ilegítimo ou desfalque de valores públicos, o Tribunal, ao julgar irregulares as contas do gestor, pode fixar a responsabilidade solidária de terceiro que, como parte interessada, concorreu para o cometimento do dano apurado, nos termos do art. 12, inciso I e art. 16, III, alíneas 'c' e 'd' e §2º, alínea 'b', da Lei 8.443/1992 (Lei Orgânica do TCU) . 
53. 	A pessoa jurídica de direito privado destinatária de transferências voluntárias de recursos federais feitas com vistas à consecução de uma finalidade pública responde solidariamente com seus administradores pelos danos causados ao erário na aplicação desses recursos (Súmula TCU nº 286) . 
54. 	Nesse sentido, o Tribunal citou o gestor Edeijavá Rodrigues Lira (por débito decorrente de atos de gestão ilegítimos) solidariamente com a FGI/Fubra (pessoa jurídica de direito privado e convenente) pelo débito apurado nos autos. 
55. 	Conforme informações trazidas pelo Sr. Paulo Celso dos Reis Gomes (peça 31, p. 10-11) , a entidade FGI/Fubra foi extinta desde 2/2/2015 e seu patrimônio (eventuais ativos) , após liquidação de haveres e obrigações, seriam vertidos em favor da Fundação Universidade de Brasília - FUB, conforme setença judicial constante da peça 35.
56.	Ante tal situação, e considerando que, na existência de ativos, a Fundação sucessora responde até o limite do valor recebido (art. 5º, incisos I e VIII, da Lei 8.443/1992) , fez-se necessário, em obediência aos princípios da ampla defesa e do contraditório, a citação da Fundação Universidade de Brasília solidariamente com Edeijavá Rodrigues Lira, presidente da FGI/Fubra à época dos fatos (peças 36 e 39) . 
57.	Portanto, a responsabilidade da Fundação Universidade de Brasília não decorre de ato de gestão (teoria do risco administrativo) ou de participação no Convênio CRT/DE/08.000/2001, como demonstrado por esta unidade técnica na instrução que motivou a citação (peça 36) .
58. 	Extinto o ente responsável (FGI/Fubra) , o encargo pelo ressarcimento ao erário permanece, devendo ser suportado pelo ente sucessor (Fundação Universidade de Brasília - FUB) até o limite do valor do patrimônio transferido, nos termos do inciso XLV do art. 5° da Constituição Federal e do art. 5º, incisos I e VIII, da Lei 8.443/1992. 
59. 	Quanto ao exame da liquidez de eventual bem remanescente e da capacidade de o sucessor recolher o débito imputado pelo Tribunal, o mesmo somente é pertinente na fase de execução judicial do acórdão condenatório.
60. 	Vale destacar que este mesmo entendimento foi proferido no Voto do Ministro Relator AUGUSTO NARDES no Acórdão 664/2018-2C, que tratou de situação semelhante no TC Processo 026.467/2015-1, in verbis:  
10. A responsabilização solidária da FUB, proferida pelo acórdão atacado, não decorreu de sua revelia, e, sim, pelo fato de essa ser sucessora da Fundação de Gestão e Inovação, conforme provas acostadas nos autos (peça 50 p. 8) e analisadas extensivamente na instrução inicial. 
11. Ao contrário do que foi alegado, o reconhecimento da responsabilidade solidária da FUB em relação às irregularidades verificadas no convênio está fundamentado no art. 5º, incisos I e VIII, da Lei 8.443/1992, o qual estabelece que a jurisdição deste Tribunal abrange os sucessores dos administradores e responsáveis que respondam por recursos públicos até o limite do valor do patrimônio transferido.
12.Conforme informações acostadas aos autos (peça 50, pp. 7/8) , em 02/02/2015 foi proferida sentença no processo judicial 2011.01.1.197166-8, da 1ª Vara Cível de Brasília. Tal decisão decretou a extinção da Fubra e determinou que, apurados, após liquidação de haveres e obrigações da fundação extinta, eventuais ativos serão vertidos em favor da Fundação Universidade de Brasília.
13. Porém, a recorrente alegou (peça 50 p. 8) que não houve novo andamento no processo judicial que extinguiu a fundação de apoio, sendo precipitada a decisão do TCU de promover a sua responsabilização solidária, visto não ter recebido ainda nenhum bem decorrente da extinção.
14. Embora não tenha havido ainda a liquidação de haveres e obrigações da Fubra, a decisão proferida no juízo cível já havia identificado a Fundação Universitária de Brasília como destinatária do patrimônio da extinta fundação, nos termos do artigo 69 do Código Civil. 
15. Assim, considero válida a citação proferida na fase inicial dos autos (peça 34) , que levou ao acórdão ora recorrido. 
16. Cabe ainda esclarecer ao recorrente que, nos termos do subitem 9.2 do Acórdão 664/2018-TCU-Segunda Câmara, o débito atribuído solidariamente à FUB, em quantia ainda a ser especificada, está restrito ao limite do patrimônio transferido na sucessão
17. Nesse caso, não prospera o argumento do recorrente de que a decisão 'reveste-se de flagrante precipitação, na medida em que já condena a FUB ao pagamento do valor de R$ 757.203,09, diante do possível, mas improvável, diga-se de passagem, recebimento de ativos, após os devidos procedimentos tendentes à liquidação de haveres e obrigações da extinta fundação'. Nos termos estabelecidos pela legislação, no caso de não haver patrimônio a ser transferido pela Fubra à FUB, não há o que se falar em débito atribuído a esta última.
61. 	Evidente, portanto, que a responsabilização da Fundação Universidade de Brasília (FUB) não decorre da gestão de recursos do convênio, e, sim, da sua condição de sucessora da FGI/Fubra. Diante do exposto, conclui-se que a FUB, como sucessora da Fundação de Gestão e Inovação (anteriormente Fubra) , extinta, deve ser responsabilizada pelo débito do ente extinto (FGI/Fubra) , respondendo até o limite do valor recebido de eventual ativo remanescente.  
CONCLUSÃO
62. 	Em face da análise promovida nos itens 12 a 61, propõe-se rejeitar as alegações de defesa apresentadas pelo Sr. Edeijavá Rodrigues Lira e pela Fundação Universidade de Brasília (FUB) , uma vez que não foram suficientes para sanear as irregularidades a eles atribuídas. Quanto à FGI/Fubra, considerando sua extinção, propõe-se responsabilizar a sucessora FUB, pelo débito de responsabilidade da entidade extinta, respondendo aquela limite do valor recebido de eventual ativo remanescente.
63. 	Os argumentos de defesa tampouco lograram afastar o débito imputado aos responsáveis. Ademais, inexistem nos autos elementos que demonstrem sua boa-fé ou a ocorrência de outros excludentes de culpabilidade. Desse modo, suas contas devem, desde logo, ser julgadas irregulares, nos termos do art. 202, § 6º, do Regimento Interno/TCU, procedendo-se à sua condenação em débito.
64. 	Para o cálculo do débito, considerou-se a proposta de rejeição das despesas no valor de R$ 356.796,00 correspondente ao percentual de 81,09% do montante repassado, conforme Parecer Financeiro (peça 2, p. 6-30) . 
65. 	Em relação à data da ocorrência do dano, abateu-se da ordem bancária 2002OB000538, de 27/3/2002, no valor de R$ 220.000,00 (peça 4, p. 102) o valor de R$ 83.204,00 correspondente à diferença entre o montante total repassado (R$ 440.000,00) e o valor do débito (R$ 356.796,00) .  
66. 	Vale ressaltar que no caso em análise operou-se os efeitos da prescrição da pretensão punitiva do TCU, conforme entendimento do Acórdão 1441/2016-TCU-Plenário. Para isso, considerou-se como data da ocorrência da irregularidade o prazo final para apresentação da prestação de contas. A data de vigência do termo foi 28/12/2001 a 25/2/2003, tendo sido prorrogado pelo terceiro termo aditivo para 25/8/2003 (peça 1, 199-200) , com prazo final para apresentação da prestação de contas final até 24/10/2003, conforme Cláusula Oitava (peça 1, p. 147) . De acordo com o referido Acórdão, o prazo da prescrição da pretensão punitiva do TCU é de 10 anos contados do dia posterior à data limite para prestação de contas, que no caso concreto ocorreu em 24/10/2013, ou seja, antes da data em que os autos foram autuados neste Tribunal (31/10/2016) , razão pela qual, não caberá proposta de aplicação das multas previstas nos artigos 57 e 58 da Lei Orgânica do TCU. 
INFORMAÇÕES ADICIONAIS
67. 	Verificou-se que as falhas identificadas neste processo também foram observadas em outros TCs que tratam de tomadas de contas especial instauradas em razão da inexecução de convênios semelhantes celebrados entre a FUB, Fubra e o Incra, Funasa e FNS, dentre eles, os citados a seguir:
	TC
	Concedente/ Convênio
	Responsáveis
	Situação/Deliberação 

	Processo 002.120/2011-9
	Funasa - Fundação Nacional de Saúde
Convênio 1.352/2004 (Siafi 509.382) 
	FGI
Lauro Mohry e outros
	Cbex
Acórdão 1403/2015-TCU-Primeira Câmara:  Contas Irregulares de Lauro Morhy, Timothy Martin Mulholland, Alexandre Lima e Fundação de Gestão e Inovação

	Processo 003.613/2012-7
	 Funasa - Fundação Nacional de Saúde
Convênio 14/2004
	FGI
FUB
Lauro Mohry e outros
	Aguardando Mérito - SecexSaúde

	Processo 031.843/2013-1
	Funasa - Fundação Nacional de Saúde
Convênio 1.326/2004 (Siafi 506137) 
	FGI
FUB
Lauro Mohry e outros
	Aguardando Mérito - SecexSaúde

	Processo 026.467/2015-1
	FNS - Fundo Nacional de Saúde
Convênio 3082/2007 (Siafi 618.144) 
	Paulo Celso dos Reis Gomes
FGI (antiga Fubra) 
FUB
	Recurso de Reconsideração
Acórdão 664/2018-TCU-Segunda Câmara:  Contas Irregulares FGI e Paulo Celso dos Reis Gomes
FUB revel

	Processo 030.181/2016-0
	INCRA - SR (28) 
CRT/DE/05.000/2001 (Siafi 429.587) 
	Edeijavá Rodrigues Lira
FGI (antiga Fubra) 
	Aguardando mérito - SecexAmbiental

	Processo 032.644/2017-5
	INCRA - SR (28) 
CRT/DE/03.000/2000 (Siafi 403.536) 
	Edeijavá Rodrigues Lira
FGI (antiga Fubra) 
	Aguardando mérito - SecexAmbiental

	Processo 017.964/2017-2
	INCRA - SR (28) 
CRT/DE/19.000/2002 (Siafi 473.046) 
	Edeijavá Rodrigues Lira
FGI (antiga Fubra) 
	Aguardando mérito - SecexAmbiental

	Processo 003.382/2018-4
	INCRA - SR (28) 
CRT/DE/13.005/1999 (Siafi 378.849) 
	Lauro Morhy
FUB
	Aguardando mérito - SecexAmbiental

PROPOSTA DE ENCAMINHAMENTO
68.	Diante do exposto, submetem-se os autos à consideração superior, propondo ao Tribunal:
I - Com fundamento nos arts. 1º, inciso I, 16, inciso III, alínea 'c' e § 2º da Lei 8.443/1992 c/c os arts. 19 e 23, inciso III, da mesma Lei, e com arts. 1º, inciso I, 209, inciso III, e § 5º, 210 e 214, inciso III, do Regimento Interno do TCU, julgar irregulares as contas do Sr. Edeijavá Rodrigues Lira (CPF XXX.353.601-XX) ex-diretor da Fundação Universitária de Brasília - Fubra e condená-lo, em solidariedade com a Fundação Universidade de Brasília - FUB (sucessora da extinta Fundação de Gestão e Inovação FGI/Fubra) (CNPJ 00.038.174/0001-43) , ao pagamento das quantias a seguir especificadas,  limitadas, no caso da FUB, ao montante que porventura venha a receber, na condição de sucessora, após liquidação dos bens da Fundação de Gestão e Inovação (CNPJ 03.151.583/0001-40) , com a fixação do prazo de quinze dias, a contar das notificações, para comprovarem, perante o Tribunal (art. 214, inciso III, alínea 'a', do Regimento Interno) , o recolhimento da dívida aos cofres do Incra, atualizadas monetariamente e acrescidas dos juros de mora, calculados a partir das datas discriminadas, até a data do recolhimento, na forma prevista na legislação em vigor:
	VALOR ORIGINAL (R$) 
	DATA DA OCORRÊNCIA

	136.796,00 D
	27/3/2002

	193.815,00 D
	15/05/2002

	14.415,00 D
	2/10/2002

	11.770,00 D
	2/10/2002

Valor atualizado até 4/6/2019: R$ 2.236.851,66
II - autorizar o pagamento da dívida do Sr. Edeijavá Rodrigues Lira (CPF XXX.353.601-XX)  e da Fundação Universidade de Brasília - FUB (sucessora da extinta Fundação de Gestão e Inovação FGI/Fubra) (CNPJ 00.038.174/0001-43) em até trinta e seis parcelas mensais e consecutivas, caso requerido pelos responsáveis, nos termos do art. 26 da Lei 8.443/1992 c/c o art. 217 do Regimento Interno, fixando-lhes o prazo de quinze dias, a contar do recebimento da notificação, para comprovarem perante o Tribunal o recolhimento da primeira parcela, e de trinta dias, a contar da parcela anterior, para comprovarem os recolhimentos das demais parcelas, devendo incidir sobre cada valor mensal, atualizado monetariamente, os juros de mora devidos, na forma prevista na legislação em vigor;
 	III - autorizar, desde logo, a cobrança judicial das dívidas, nos termos do art. 28, inciso II, da Lei 8.443, de 1992, caso não atendidas as notificações; 
 	IV - encaminhar cópia da deliberação ao Procurador-Chefe da Procuradoria da República em Brasília, nos termos do § 3º do art. 16 da Lei 8.443/1992 c/c o § 7º do art. 209 do Regimento Interno do TCU, para adoção das medidas cabíveis; e comunicar-lhe que o relatório e o voto que a fundamentarem podem ser acessados por meio do endereço eletrônico www.tcu.gov.br/acordaos e que, caso haja interesse, o Tribunal pode enviar-lhe cópia desses documentos sem qualquer custo;
 	V - dar ciência do acórdão que vier a ser proferido à Superintendência Regional do Incra no Distrito Federal e Entorno - SR (28) DFE, destacando que o relatório e o voto que fundamentam a deliberação ora encaminhada podem ser acessados por meio do endereço eletrônico www.tcu.gov.br/acordaos e que, caso tenha interesse, o Tribunal pode encaminhar-lhe cópia desses documentos sem quaisquer custos.".
É o relatório.

8.1. Danielle Salviano Barbosa, representando Fundação Universidade de Brasília.  
8.2. Melillo Dinis do Nascimento (13.096/OAB-DF) e outros, representando Fundação de Gestão e Inovação.  
8.3. Carlos Henrique Ferreira Pontes e outros, representando Edeijavá Rodrigues Lira.

Procurador Júlio Marcelo de Oliveira.

TOMADA DE CONTAS ESPECIAL. INEXECUÇÃO PARCIAL. SUCESSÃO DA ENTIDADE CONVENENTE. CITAÇÃO SOLIDÁRIA. DÉBITO. CONTAS IRREGULARES. PRESCRIÇÃO DA PRETENSÃO PUNITIVA.

TOMADA DE CONTAS ESPECIAL (TCE)

Secretaria de Controle Externo da Agricultura e do Meio Ambiente (SecexAmb).

Em exame Tomada de Contas Especial instaurada pela Superintendência Regional do Distrito Federal e Entorno - SR (28) DFE do Instituto Nacional de Colonização e Reforma Agrária - Incra, em desfavor do Sr. Edeijavá Rodrigues Lira e da então Fundação Universitária de Brasília - Fubra (posteriormente denominada Fundação de Gestão e Inovação - FGI) , em razão da inexecução parcial do objeto do Convênio CRT/DE/08.000/2001 (SIAFI 430.315) , celebrado entre a Fubra e o Incra, com a interveniência da Fundação Universidade de Brasília - FUB, que teve por objeto "alfabetizar e escolarizar 1.100 jovens e adultos trabalhadores rurais, em projetos de assentamento do Incra no Distrito Federal e Entorno, conforme consta do Projeto "Terra, Educação e Cidadania" aprovado pela Coordenação Nacional do Programa Nacional de Educação na Reforma Agrária - Pronera".
Referida inexecução contratual decorreu da ausência de comprovação dos alunos certificados, eis que a meta pactuada no respectivo plano de trabalho (peça 1, p. 155-173) era de atender 1.110 educandos, porém, de acordo com visita in loco, apenas 208 educandos finalizaram as atividades pedagógicas, sendo 38 na alfabetização e 170 na escolarização, tendo sido apurado dano ao erário no valor de R$ 356.800,00, equivalente ao percentual de 81,09% do total de recursos repassados à entidade (peça 1, p. 52) .
O ajuste vigeu, após sucessivas prorrogações (peça 1, 199-201) , entre 28/12/2001 e 25/8/2003, havendo previsão de dispêndio total de R$ 474.363,00 para a execução do objeto, dos quais R$ 440.000,00 seriam repassados pelo concedente e R$ 34.363,00 corresponderiam à contrapartida. Os recursos federais foram integralmente transferidos entre março e outubro de 2002 (peça 4, p. 102) .
Já no âmbito desta Corte, foi promovida a citação, em solidariedade, do Sr. Edeijavá Rodrigues Lira (peça 8) , signatário da avença (peça 1, p. 153) e diretor-presidente da FGI/Fubra no período de 21/2/2001 a 30/3/2006 (peça 4, p. 72) , da Fundação de Gestão e Inovação - FGI (peça 9) e, após exame constante da peça 36, da Fundação Universidade de Brasília - FUB (peça 39) , em razão da extinção daquela e do fato de seus eventuais ativos terem sido revertidos em favor desta, consoante sentença judicial proferida no bojo do processo 2011.01.1.197166-8 perante o Tribunal de Justiça do Distrito Federal e Territórios - TJDFT (peça 35) . 
Em sua derradeira instrução (peças 43-45) , a SecexAgroAmbiental propõe - com a chancela do Parquet especial (peça 46) - julgar irregulares as contas do Sr. Edeijavá Rodrigues Lira e condená-lo, em solidariedade com a Fundação Universidade de Brasília (FUB) , ao pagamento do débito apurado (R$ 356.796,00, em valores históricos) .
Acolho a referida proposta, incorporando a respectiva análise às minhas razões de decidir, sem prejuízo das considerações que se seguem.
Observo que, após detida análise instrutória (peça 43, p. 3-8) , as alegações de defesa apresentada pelo Sr. Edeijavá Rodrigues Lira (peça 29) , pelo então representante legal da FGI/Fubra (peças 31-34) e pela FUB (peça 42) foram consideradas insuficientes para afastamento do débito que lhes é atribuído.
A parcial inexecução do objeto convenial decorre de levantamento in loco, realizado no ano de 2010 pelo ente repassador, após a constatação de divergências entre as informações apresentadas pelas coordenadoras do curso, adiante contextualizado (peça 1, p. 377-382) :
Por fim, em 2010, foram realizadas várias viagens pelo Incra com intuito de averiguar a execução deste convênio. No caso da alfabetização foram visitados 23 projetos de assentamento em 13 municípios. Nesta oportunidade, foram entrevistados 21 educandos e 22 educadores. As pessoas entrevistadas declararam que iniciaram o processo de alfabetização 45 educandos e permaneceram em sala de aula até o final do curso 38 educandos. 
No caso do curso de escolarização no 1º e 2º segmento foram visitados 23 projetos de assentamento em 11 municípios. Nesta oportunidade, foram entrevistados 95 educandos e 29 educadores. As pessoas entrevistadas declararam que iniciaram o processo de escolarização 185 educandos e permaneceram em sala de aula até o final do curso 170 educandos. 
Assim, de acordo com as declarações assinadas pelos educandos e pelos educadores à época, frequentaram as aulas até o encerramento das atividades educativas do projeto aproximadamente 208 educandos integrados nos cursos de alfabetização e escolarização - 1º e 2º Segmento. Desses, foram entrevistados 116 desses educandos. 
Todos os entrevistados informaram que não receberam declaração da universidade do cumprimento da carga horária de alfabetização e escolarização 1º ciclo do 1º Segmento e nem a certificação por nenhuma instituição de ensino, que possuía este tipo de atribuição; os que finalizaram o 2° ciclo do 1° segmento da Escolarização. 
Apesar de a Coordenadora Pedagógica afirmar em seu relatório que os alunos foram certificados em alfabetização pela própria UNB, que os educandos que cursaram o primeiro ciclo foram matriculados em turmas do PRONERA na continuidade dos trabalhos em outro convênio e os que concluíram o segundo ciclo receberam os seguintes encaminhamentos: os do Pólo de Formosa e Unaí teriam sido matriculados na Rede Pública, alguns teriam feito a prova de supletivo pelo CESAS em Brasília, e cerca de 85 educandos ficaram aguardando a certificação. 
É importante informar que embora a Coordenadora Pedagógica tenha declarado que encaminhou a listagem ao Incra com nomes e documentação dos referidos (as) educandos certificados, esta nunca chegou ao órgão federal, conforme analisado no processo. (g.n.) 
Portanto, o ente repassador evidenciou o descumprimento de cerca de 81,09% do objeto (isto é, comprovação de 208 do total de 1.110 educandos) . Assim, a partir do levantamento in loco de 2010, o Parecer Técnico elaborado pelo ente repassador chegou ao seguinte levantamento (peça 1, p. 385, excerto da tabela 10) :
		Alfabetização
	Escolarização

	Nº de municípios
	13
	11

	Nº de assentamentos
	23
	23

	Nº de alunos matriculados
	45
	185

	Nº de alunos frequentes
	38
	170

Em sua defesa, o Sr. Edeijavá Rodrigues Lira (peça 29) pugna, em apertada síntese, que não era responsável pela execução do referido projeto, mas outras pessoas então indicadas pela Diretoria de Apoio a Projetos Acadêmicos - DPNFUB, não havendo nexo de causalidade suficiente para sua responsabilização.
Endosso a análise instrutória (peça 43, itens 29-43) , no sentido de rejeitar suas alegações de defesa. 
Forçoso destacar que o Sr. Edeijavá Rodrigues Lira foi o signatário da avença e ocupou o cargo de diretor-presidente da FGI/Fubra no período de 21/2/2001 a 30/3/2006 (peça 4, p. 72) , sendo que os recursos foram transferidos entre março e outubro de 2002 na conta da Fubra (peça 4, p. 102) . Mesmo considerando as prorrogações na vigência do convênio - até 25/8/2003 - é possível perceber que a avença foi integralmente executada durante o período de sua gestão à frente da presidência da Fundação.
Assim, nos termos da Súmula TCU 286, os administradores de pessoa jurídica de direito privado destinatária de transferências voluntárias de recursos federais feitas com vistas à consecução de uma finalidade pública respondem solidariamente com a pessoa jurídica pelos danos causados ao erário na aplicação desses recursos. 
Já a FUB, por meio do expediente à peça 42, defende que não participou da aplicação ou recebimento dos valores repassados no bojo do convênio, inexistindo nexo entre sua conduta e o prejuízo apontado, bem como fundamento legal para sua responsabilização solidária. Assevera que o ente da Administração Pública não pode ser responsabilizado por eventual desídia ou má gestão decorrente da atuação de uma entidade privada. Por fim, aduz que o débito a ser pago pela extinta Fundação deve se submeter a procedimento próprio na liquidação, mas não imputado diretamente à FUB.
Perfilho-me à análise instrutória (peça 43, itens 50-61) e esclareço que não se está a responsabilizar a FUB por seus atos de gestão, mas por sua condição de sucessora de entidade privada cujos atos praticados resultaram em lesão aos cofres do Incra. 
A combinação do inciso II com o VIII do art. 5º da Lei Orgânica prevê que a jurisdição desta Corte alcança os sucessores daqueles que derem causa a irregularidade que resulte dano ao erário, até o limite do valor do patrimônio transferido. 
Pelo mesmo dispositivo, percebe-se que não haveria que se falar em prejuízo aos cofres públicos decorrentes da sua condenação, eis que o ressarcimento estará limitado ao valor do patrimônio da então FGI/Fubra revertido em favor da FUB.
Nesse sentido, observa-se sentença proferida no processo judicial 2011.01.1.197166-8, da 1ª Vara Cível de Brasília, do TJDFT, que, fazendo uso da previsão contida no art. 69 do Código Civil, decretou a extinção da Fubra e determinou que, apurados, após liquidação de haveres e obrigações da fundação extinta, eventuais ativos serão vertidos em favor da Fundação Universidade de Brasília. 
Este é o mesmo raciocínio constante do Acórdão 664/2018-TCU-Segunda Câmara (TC Processo 026.467/2015-1) , mantido após recursos de reconsideração interpostos pela FUB (Acórdão 12145/2018-TCU-Segunda Câmara) . Referido processo tratou de tomada de contas especial relacionado ao Convênio 3082/2007, igualmente celebrado com a FGI/Fubra.
Quanto à suficiência ou não dos ativos vertidos em favor da FUB para o presente ressarcimento, considero que tal análise poderá ser realizada por ocasião da etapa executória da presente condenação. 
Em outro giro, a despeito da manifestação pessoal por parte do Sr. Paulo Celso dos Reis Gomes, último representante legal da FGI/Fubra, considerando que sua gestão se iniciou apenas a partir de 18/12/2008, não há que se falar em sua condenação solidária.
De mais a mais, os responsáveis não trouxeram aos autos documentos capazes de afastar o dano que lhes é atribuído, motivo pelo qual considero adequada a proposta uníssona nos autos, no sentido de julgar irregulares as contas do Sr. Edeijavá Rodrigues Lira e condená-lo, em caráter solidário com a FUB, ao ressarcimento da quantia apurada nos presentes autos (R$ 356.796,00, em valores históricos) .
Resta reconhecer, ainda, a ocorrência da prescrição da pretensão punitiva (Acórdão 1441/2016-TCU-Plenário) . Tomando por base o prazo final para apresentação da prestação de contas (24/10/2003 - peça 1, 199-200 e 147) , passaram-se mais de dez anos até a determinação para citação, proferida em 6/4/2017 (peça 7) . O reconhecimento da prescrição, como cediço, obsta a imposição das sanções previstas nos artigos 57 e 58 da Lei Orgânica do TCU.
Nesta esteira, importa ressaltar que os presentes autos somente ingressaram nesta Corte em 22/8/2016 (peça 1 - histórico) , após o fim do prazo prescricional.  
A este respeito, faz-se mister registrar que a FBI/Fubra e o Sr. Edeijavá Rodrigues Lira foram notificados ainda na fase interna do presente feito, consoante ofícios de notificações constantes dos autos (peça 3, p. 19-21; peça 4, p. 8-12) , tendo, inclusive, o Sr. Edeijavá Lira apresentado pedidos de prorrogação de prazo (peça 3, p. 65) e encaminhado esclarecimentos (peça 4, p. 16-30) que não foram acatados na análise técnica pelo ente repassador (peça 4, p. 32-40) .
Por fim, destaco que deixo de autorizar o parcelamento da dívida imputada, tendo em vista entender tratar-se de providência que somente deve ser adotada em face de solicitação do interessado.  
Ante o exposto, manifesto-me por que o Tribunal aprove o acórdão que ora submeto à deliberação deste Colegiado.
TCU, Sala das Sessões Ministro Luciano Brandão Alves de Souza, em 7 de julho de 2020.
AUGUSTO SHERMAN CAVALCANTI 
Relator